【裁判字號】    93,重訴,54
【裁判日期】    951213
【裁判案由】    侵權行為損害賠償
【裁判全文】
臺灣高等法院民事判決                  93年度重訴字第54號
原      告  甲○○
訴訟代理人  乙○○
被      告  威力國際開發股份有限公司
法定代理人  丙○○
被      告  己○○
前列二人共同
訴訟代理人  連耀霖律師
前列二人共同
複代理人    李文輝律師
被      告  前烽營造工程有限公司
兼法定代理人
            戊○○
前列二人共同
訴訟代理人  李文輝律師
前列二人共同
複代理人    連耀霖律師
上列當事人間因侵權行為損害賠償事件，本院於95年12月5日言
詞辯論終結，判決如下：
    主  文
被告前烽營造工程有限公司、戊○○應連帶給付原告新臺幣817,
521元。
原告其餘之訴駁回。
訴訟費用由被告前烽營造工程有限公司、戊○○連帶負擔25分之
1，餘由原告負擔。
    事實及理由
甲、程序方面：
一、被告同國建設開發股份有限公司於民國（下同）93年9月1日
    已變更為威力國際開發股份有限公司（下稱威力公司），法
    定代理人亦已變更為丙○○，有「公司基本資料查詢」為憑
    （本院卷，81頁），經聲明承受訴訟，於法尚無不合，應予
    准許，合先敘明。
二、原告甲○○原起訴請求被告前烽營造工程股份有限公司（下
    稱前烽公司）與被告戊○○連帶給付新台幣（下同）2千萬
    元，嗣未變更訴訟標的而減縮應受判決事項之聲明，請求被
    告等連帶給付10萬元，被告前烽公司與被告戊○○連帶給付
    1990萬元，經核與民事訴訟法第255條第1項第3款規定相符
    ，應予准許。
乙、實體方面：
一、原告起訴主張：被告己○○係被告威力公司負責人，被告戊
    ○○係前烽公司之負責人。83年11月間，威力公司計畫在其
    所有坐落臺北市○○段○○段695、697、694、666之2等地
    號土地上，興建名為「大直雅筑」樓房，係該建築工事之起
    造人亦是定作人，乃委由被告戊○○所經營之前烽公司承攬
    。均明知該地區土質不穩定，其緊鄰房屋係獨棟偏長型五層
    高樓，若施工開挖地下室時，未做好基地土質改良及基地擋
    土工作時，則鄰接基地旁原告所有之獨棟五層大樓，即有傾
    倒損害之虞，應先做好有效之擋土措施後始能開挖。威力公
    司之建築師林文進於其擋土安全措施設計時，固亦採壘樁方
    式陳報市府核准施工，但於基地正式開挖時，竟為配合起造
    人及承造人偷工減料，擅將原報准開挖使用之13M預壘樁，
    邊更為9M鋼板樁，因而造成原告所有坐落臺北市○○街2巷
    25 號樓房（下稱系爭房屋）往東傾斜達61分之1度，極易因
    地震發生時產生不穩定現象而倒塌，致生損害。對於未經修
    復之發生公共危險建築物，依據一般常理判斷其損害當然在
    持續中，即不發生所謂時效起算問題。本件被告雖曾委任他
    人進行回復原狀，惟於未達到「損害發生前之原狀」即逕行
    停止，系爭房屋未能回復原狀之責任，應由被告負擔。伊確
    實不知被告有因公共危險損害伊之建築物，伊明知損害之時
    間點應自收到本院刑事判決時起算。另系爭建物於84年間雖
    經鑑定損失53萬元，惟此為第一時間鑑定結果，84年6月扶
    正後，房子後來又向西傾斜，53萬元根本不夠修補，而86年
    提存之810,000元的第一次鑑定，是按向東61之1傾斜之鑑定
    結果，和94年之鑑定無關。依台北市結構工程工業技師工會
    94 年11月24日之鑑定報告書第7頁第3行起指出：「可見鑑
    定標的物自86年後仍有傾斜現象，但無法確定傾斜時間是在
    91年8月以後，因傾斜現象係持續發生，且隨時間增加，傾
    斜量逐漸減少，但由前述現象研判大部分發生在91年8月以
    前，少部分發生在91年8月以後。」足證系爭建物在91年8月
    以後確實繼續發生傾斜現象，本件請求權並未罹於時效。被
    告戊○○為前烽公司負責人，怠於監督、指揮施工；被告威
    力公司為定作人，未依規定與被告前烽公司訂定地質改良契
    約，就本件定作事項之內容即屬有過失；被告己○○原為威
    力公司負責人，明知本件應作地質改良，而怠於監督、指揮
    與前烽公司訂定地質改良契約，致本件事故發生，爰對前烽
    公司及戊○○依民法第184條、185條、28條及公司法第23條
    規定，威力公司依民法第189條、185條規定，己○○依民法
    第185條及公司法第23條規定，提起本件訴訟，並聲明：(一)
    被告等應連帶給付原告10萬元。(二)被告前烽公司與被告戊○
    ○連帶給付原告1990萬元。
二、被告威力公司及被告己○○辯稱：本件係發生於83年間，原
    告於87年4月18日即對被告己○○、戊○○提起刑事訴訟，
    已知損害及行為人，原告卻遲至93年8月18日始起訴請求賠
    償，其請求權，依民法第197條第1項規定已因時效而消滅。
    。本件發生後，前烽公司隨即進行房屋扶正、地基灌漿補強
    等措施，損害並未持續擴大，且依台北市結構工程工業技師
    工會94年11月24日之鑑定報告，系爭建築物自85年12月6日
    作傾斜測量後，於94年7月20日再測量時增加為118分之1，
    但無法確定傾斜之時間是否在91年8月以後，原告主張系爭
    建物在91年8月後仍持續傾斜，損害仍持續中，時效並未進
    行云云，顯無理由。又原告前告訴被告己○○毀損等案件，
    業經本院92年度上訴字第3819號判決己○○無罪，被告實無
    故意或過失毀損原告之住宅，縱使系爭建物於91年8月以後
    ，仍有些微之傾斜現象，亦不應令被告威力公司及被告己○
    ○負責。另上開鑑定報告書認系爭建物及地下室修復費用參
    考為52,400元，卻在補充鑑定時遽增修復費用為697,720元
    ，顯然不實，且此損害在84年2月24日鑑定時，已將修復費
    用鑑定為539,810元，經加成提存為81萬元，則本件鑑定之
    損害金額，除請求權已罹於時效外，至少應扣除84年間鑑定
    之損害及原告已受領之提存金，原告根本已無何請求權之可
    言。鑑定人已明確證稱84年鑑定傾斜61分之1之後，建商花
    了一筆錢扶正，為760分之1，81萬元不包括扶正費用，因此
    81 萬元即是一切房屋損害之修復費，原告自不得在收取81
    萬元修復費用後，復以同一損壞為由要求再付一次修復費用
    。另有關鑑定所認之公共樓梯間189，445元及扶正設計施工
    70 萬元等，與基礎灌漿穩固20萬元等，原告一樓及地下室
    部分積為128.89平方公尺，應按原告所佔比例為佔全部建物
    面積414.85平方公尺之128.89平方公尺計算，方屬合理。再
    原告主張被告戊○○之所以未依建築師之設計圖說施作「地
    質改良」之原因，乃係被告己○○明知上情，而未將此「地
    質改良」之工作發包所致，認定作人於定作或指示有過失，
    惟被告威力公司及被告己○○就「大直雅筑」工程並無定作
    或指示之過失，自無庸負損害賠償責任等語。並答辯聲明：
    原告之訴駁回。
三、被告前烽公司及被告戊○○辯稱：原告主張之侵權損害事實
    在83年11月間即已造成，而原告更在87年即對被告戊○○提
    起刑事告訴，內容對「侵權事實」主張甚為詳細，卻於93
    年間始起訴請求賠償，其請求權依民法第197條規定已罹於
    時效。退步言，本件損鄰事件在84年間已經鑑定修復及賠償
    費用為539,810元，原告房屋之損害，經建豪營造股份有限
    公司在86年間已經提存81萬元予原告，除非原告證明損害超
    過此數額，否則其請求顯屬無據。另依台北市結構工程工業
    技師工會94年11月24日鑑定報告意見無法確定91年8月以後
    有無繼續傾斜，亦未陳明系爭建物之傾斜是否與89年間歷經
    921大地震相關，其認相關費用總計為1,141,845元，但本件
    在86年已清償提存81萬元，該鑑定書未認此修復費為新增，
    原告自不得請求。縱認91年8月後仍有增加傾斜，原告既然
    對主要傾斜部分已不得請求被告扶正，則對較輕微增加之傾
    斜，自不得請求。退步言，扶正費用70萬元，應計算91 年8
    月後增加之傾斜率來認定。且原告一樓及地下室面積為
    128.89平方公尺，則原告所佔比例為佔全部建物面積414.
    85平方公尺之128.89平方公尺，亦應依此比例計算。再84年
    間鑑定修復費用共計539, 810元，而補充鑑定中增列修復費
    用697,720元，有諸多項目與84年間鑑定之項目及內容相同
    ，顯有重複之處，退步言，原告自承已領取81萬元，此部份
    應予扣除等語。並答辯聲明：原告之訴駁回。
四、兩造不爭執事項：
  (一)被告己○○係威力公司負責人，被告戊○○係前烽公司之負
    責人。被告威力公司於83年11月10日計畫興建「大直雅筑」
    之集合式住宅（五層樓房二棟）之建造案，並委由前烽公司
    承攬。
  (二)上開住宅施工於83年11月間開挖地下室時，使原告所有系爭
    房屋原往東傾斜達61分之1度，84年6月扶正後，房子後來又
    向西傾斜。
  (三)84年間經鑑定修復及賠償費用為539,810元，訴外人建豪營
    造股份有限公司在86年間為原告提存810,000元，原告已領
    取該款。
  (四)原告房屋之公共設施的部分，應按持分比例為百分之31‧07
    計算。
五、原告主張：被告戊○○係前烽公司之負責人，前烽公司為承
    攬人，均明知該地區土質不穩定，應先做好有效之擋土措施
    後始能開挖，威力公司之建築師林文進於其擋土安全措施設
    計時，雖採壘樁方式陳報市府核准施工，但於基地正式開挖
    時，竟為配合起造人及承造人偷工減料，擅將原報准開挖使
    用之13M預壘樁，邊更為9M鋼板樁，因而造成原告所有系爭
    房屋傾斜，被告戊○○為前烽公司負責人，怠於監督、指揮
    施工，應依民法第184條、185條、28條及公司法第23條規定
    負損害賠償責任等語。
  1.民法第28條規定：「法人對於其董事或其他有代表權之人因
    執行職務所加於他人之損害，與該行為人連帶負賠償之責任
    。」
  2.被告威力公司及其負責人己○○依建築法令先擇專業之鑽探
    公司實地鑽探並制作鑽探報告，以供專業之建築師林文進做
    為設計工程圖說之參考，建築師林文進雖於工程圖說註明地
    質須改良，然未載明地質改良之具體施工圖說，威力公司於
    接獲建築師林文進之工程圖說後，復依該工程圖說交予專業
    之估算公司依據建築師林文進所設計之工程圖說列出工程項
    目及價格以做為發包之依據，前烽公司於施工前，未依建築
    法令及營造業者之習慣詳閱工程圖說，致未與威力公司協商
    追加地質改良之施工項目，亦未將建築師林文進在工程圖說
    上所註記之地質須改良等語告知被告威力公司及己○○，以
    供被告威力公司己○○就此部分妥為處理，逕為開挖致生本
    件事故等情，有地質鑽探工作報告書、安全措施平面圖、剖
    面詳圖、各層結構平面圖等附於刑事卷內可稽，被告戊○○
    於刑事案件亦供承在卷，且為被告所不爭。被告戊○○顯然
    於執行職務時疏未追加地質改良項目即貿然施工致原告受有
    系爭房屋傾斜之損害。刑事庭亦為相同之認定，並判處戊○
    ○公共危險罪刑在案。則原告主張被告戊○○有依184 條規
    定負損害賠償責任，被告前烽公司與被告戊○○應依民法第
    28條規定負連帶損害賠償責任等語，即屬可採。
六、原告主張：被告威力公司為定作人，未依規定與被告前烽公
    司訂定地質改良契約，就本件定作事項之內容有過失，致本
    件事故發生，應依民法第189條、185條規定負連帶損害賠償
    責任，被告己○○原為威力公司負責人，明知本件應作地質
    改良，而怠於監督、指揮與前烽公司訂定地質改良契約，致
    本件事故發生，應依民法第185條及公司法第23條規定負連
    帶損害賠償責任等語。
  1.公司法第23條第2項規定：「公司負責人對於公司業務之執
    行，如有違反法令致他人受有損害時，對他人應與公司負連
    帶賠償之責。」民法第189條規定：「承攬人因執行承攬事
    項，不法侵害他人權利者，定作人不負損害賠償責任。但定
    作人於定作或指示有過失者，不在此限。」所謂定作有過失
    者，係指定作之事項具有侵害他人權利之危險性，因承攬人
    之執行，果然引起損害之情形；而指示有過失者，係指定作
    並無過失，但指示工作之執行有過失之情形而言
  2.被告威力公司及其負責人己○○依建築法令先擇專業之鑽探
    公司實地鑽探並制作鑽探報告，以供專業之建築師林文進做
    為設計工程圖說之參考，建築師林文進雖於工程圖說註明地
    質須改良，然未載明地質改良之具體施工圖說，威力公司於
    接獲建築師林文進之工程圖說後，復依該工程圖說交予專業
    之估算公司依據建築師林文進所設計之工程圖說列出工程項
    目及價格以做為發包之依據，前烽公司於施工前，未依建築
    法令及營造業者之習慣詳閱工程圖說，致未與威力公司協商
    追加地質改良之施工項目，亦未將建築師林文進在工程圖說
    上所註記之地質須改良等語告知被告威力公司及己○○，以
    供被告威力公司己○○就此部分妥為處理，逕為開挖等情，
    已如前述。被告威力公司及己○○既已依建築法令先擇專業
    之鑽探公司實地鑽探並制作鑽探報告，以供專業之建築師林
    文進做為設計工程圖說之參考，並毫無保留地將建築師林文
    進所設計之工程圖說交付予被告戊○○，被告戊○○嗣後亦
    未將地質須改良一事告知被告威力公司及己○○，即擅自開
    挖而致生本損害，不能認為被告威力公司於定作或指示有過
    失，亦不能認為被告己○○有何違反法令致他人受有損害情
    事，且不能認為被告威力公司與己○○共同侵權行為。刑事
    庭亦為相同之認定，並判己○○無罪在案。原告既未能提出
    證據足證被告威力公司定作或指示有過失行為，被告己○○
    有何侵權行為或違反法令致原告受有損害情事，其主張被告
    己○○及威力公司應依民法第189條、185條及公司法第23
    條規定負連帶損害賠償責任云云，即無可採。
七、被告前烽公司及被告戊○○辯稱：原告主張之侵權損害在83
    年11月間即已造成，而原告更在87年即對被告戊○○提起刑
    事告訴，內容對「侵權事實」主張甚為詳細，卻於93 年間
    始起訴請求賠償，其請求權依民法第197條規定已罹於時效
    等語。惟按加害人之侵權行為如連續 (持續)發生者，則被
    害人之請求權亦不斷發生，而該請求權之消滅時效亦應不斷
    重新起算。因此，連續性侵權行為，於侵害終止前，損害仍
    在繼續狀態中，被害人無從知悉實際受損情形，自無法行使
    損害賠償請求權，其消滅時效自應俟損害之程度底定知悉後
    起算。原告所有之系爭房屋因被告前烽公司及被告戊○○之
    開挖行為，原往東傾斜達61分之1度，84年6月經扶正後，房
    子又繼續向西傾斜，迄今傾斜仍未扶正，原告因傾斜而受有
    損害等情，為兩造所不爭。此為連續性侵權行為，房屋傾斜
    之侵害迄未終止，時效無從起算。被告既未提出證據足證系
    爭房屋於原告提起本件訴訟前2年已經終止傾斜，其主張原
    告提起本件訴訟已經罹於時效云云，即無可採。
八、關於被告前烽公司與被告戊○○應連帶損害賠償之金額，本
    院認定如下：
  (一)系爭房屋原往東傾斜達61分之1度，84年6月扶正後，房子後
    來又向西傾斜。84年間經台北市結構技師公會鑑定，其修復
    及賠償費用為539,810元，訴外人建豪營造股份有限公司在
    86年間為原告提存810,000元，原告已領取該款等事實，有
    鑑定報告書附卷可憑（外放證物），且為兩造所不爭。84年
    鑑定傾斜61分之1之後，建商花錢扶正為760分之1，所提存
    之81萬元不包括扶正的費用，扶正是建商出的錢，修復費用
    指房子的裂損修復等語，業據鑑定人丁○○到庭證述明確（
    本院卷，112頁）。依此証言，原告房屋之修復費用為539,8
    10元，此費用並非傾斜扶正費用，原告已領取為修復房屋而
    提存81萬元，此81萬元扣除84年間鑑定之修復費用539,81 0
    元，尚餘270,190元。因系爭房屋於84年間鑑定後仍繼續傾
    斜，原告房屋繼續受有損害，且原告迄94年間才領取該款（
    本院卷，102頁），則尚餘之271,090元應用支付系爭房屋84
    年鑑定後繼續受損之修復費用。
  (二)原告房屋為1樓及地下室，94年及95年間經台北市結構技師
    公會先後2次鑑定之修復費用為750,120元（52,400元+697
    ,720 元），而公共設施之修復費用1,089,445元（公共樓梯
    間189,445元+扶正設計與施工700,000+基礎灌漿200, 000元
    ）等情，有鑑定報告書附卷可稽（外放證物），公共設施修
    復費以兩造不爭執之原告持分比例31.07%計算（本院卷，18
    7頁），原告得請求338,491元（小數點以下四捨五入）。總
    計原告得請求1,088,611元（750,120元+338,491元）。
  (三)鑑定人吳鎮鯤到庭證稱：84年的鑑定的項目與94年鑑定的項
    目並無重複估算，94年鑑定的項目是84年後發生的，84 年
    的時候沒有發生，84年以後沒有修復，94年的鑑定是84年以
    後的損害，已經扣除84年之前的損害等語（本院卷，178 頁
    ）。則原告得請求之上開94年、95年鑑定之修復費1,088,61
    1元，不必再扣除84年鑑定之修復費用539,810元。但原告領
    取提存款尚餘之271,090元應用以支付系爭房屋84 年鑑定後
    繼續受損之修復費用，已如前述，故原告得請求之金額為81
    7,521元（1,088,611元-271,090元）元。
九、從而原告依對被告戊○○及前烽公司依民法184條及28條規
    定，請求被告戊○○與前鋒公司連帶給付817,521元，洵屬
    正當，應予准許。逾此部分所為之請求，為無理由，應予駁
    回。
十、本件事證已臻明確，兩造其餘主張與舉證，無一一論列之必
    要，併此敘明。
丙、結論：本件原告之訴，為一部有理由，一部無理由，依民事
    訴訟法第79條但書、第85條第2項，判決如主文。
中    華    民    國    95    年    12    月    13    日
                    民事第五庭
                        審判長法  官  林丁寶
                              法  官  蔡芳齡
                              法  官  高鳳仙
正本係照原本作成。
如不服本判決，應於收受送達後20日內向本院提出上訴書狀，其
未表明上訴理由者，應於提出上訴後20日內向本院補提理由書狀
（均須按他造當事人之人數附繕本）上訴時應提出委任律師或具
有律師資格之人之委任狀；委任有律師資格者，另應附具律師資
格證書及釋明委任人與受任人有民事訴訟法第466條之1第1項但
書或第2項（詳附註）所定關係之釋明文書影本。
中    華    民    國    95    年    12    月    15    日
                              書記官  黃慶霽
附註：
民事訴訟法第466條之1（第1項、第2項）：
對於第二審判決上訴，上訴人應委任律師為訴訟代理人。但上訴
人或其他法定代理人具有律師資格者，不在此限。
上訴人之配偶、三親等內之血親、二親等內之姻親，或上訴人為
人、中央或地方機關時，其所屬專任人員具有律師資格並經法院
認為適當者，亦得為第三審訴訟代理人。法


司法院資訊處製作；財團法人民間司法改革基金會備份。
